【裁判字號】    98,消債抗,213
【裁判日期】    980721
【裁判案由】    更生事件
【裁判全文】
臺灣板橋地方法院民事裁定           98年度消債抗字第213號
抗  告  人  甲○○
代  理  人  湯應欽律師
上列抗告人因更生事件，對於中華民國98年5月20日本院97年度
消債更字第2003號裁定提起抗告，本院裁定如下：
    主  文
抗告駁回。
抗告費用新臺幣壹仟元由抗告人負擔。
    理  由
一、抗告意旨略以：抗告人前雖與台新銀行重新達成變更清償方
    案，分期150 期，每月還款新臺幣（下同）10,879元。然嗣
    因父親患直腸癌，須花大筆醫藥費，迄民國（下同）97年9
    月10日即已支付205,172 元，現仍續為治療並之用浩繁之費
    用中，抗告人現每月薪資26,000元，須養育四名子女，多重
    壓力，不得已求助法律扶助基金會聲請更生，同時亦向台新
    銀行反應因遭家庭事故，無力再予清償事實，台新銀行告知
    須暫時依約清償，俟法院之更生核准後，再依更生之程序處
    理債務，是以抗告人不得已再向友人即陳黛琳貸款，為應付
    台新銀行之每月還款，累積又增加500,000 元之債務，上情
    亦請傳訊陳黛琳，自明實情。基上，抗告人自有不可歸責之
    事由，自得聲請更生，原審未察，認為抗告人既有資力正常
    向銀行償款，衡情無不能清償債務之情形，遽為駁回抗告人
    之更生聲請，於法自有未合，爰請廢棄原裁定並裁定開始開
    始更生程序等語。
二、按債務人對於金融機構因消費借貸、自用住宅借款、信用卡
    或現金卡契約而負債務，在聲請更生或清算前，應提出債權
    人清冊，以書面向最大債權金融機構請求協商債務清償方案
    並表明共同協商之意旨，消費者債務清理條例第151條第1項
    定有明文。次按債務人與金融機構協商成立者，不得聲請更
    生或清算，但因不可歸責於己之事由，致履行顯有重大困難
    者，不在此限；本條例施行前，債務人依金融主管機關協調
    成立之中華民國銀行公會會員辦理消費金融案件無擔保債務
    協商機制與金融機構成立之協商，準用前項之規定，消費者
    債務清理條例第151 條第5項、第6項分別定有明文。又聲請
    更生或清算不合程式或不備其他要件者，法院應以裁定駁回
    之，但其情形可以補正者，法院應定期間先命補正，復為同
    條例第8 條所明定。依其立法理由可知，債務清償方案成立
    後，固由債務人按其條件履行，惟需於其後發生情事變更，
    在清償期間收入或收益不如預期，致該方案履行困難甚或履
    行不能，因不可歸責於己，始能聲請更生或清算。此項規定
    旨在避免債務人任意毀諾已成立之協商，濫用更生或清算之
    裁判上債務清理程序，蓋以債務清償方案係經當事人行使程
    序選擇權所為之債務清理契約，債務人應受該成立之協議所
    拘束。債務人既已與金融機構協商成立，如認該協商方案履
    行有其他不適當情形，自仍應再循協商途徑謀求解決。
三、本件抗告人曾經參加中華民國銀行公會會員辦理消費金融案
    件無擔保債務協商機制，與台新銀行成立協商乙節，業據台
    新銀行提出協議書、無擔保債務還款計畫表等件影本在卷可
    稽，是抗告人向本院聲請更生，自須符合「不可歸責於己致
    履行顯有重大困難之事由」之要件，方為適法。經查：
  (一)抗告人雖稱其平均每月薪資為26,000元，然據抗告人提出之
    財政部台灣省北區國稅局97年度綜合所得稅各類所得資料清
    單記載，其年度總所得為438,400 元，平均月收入應為36,
    533 元，合先敘明。
  (二)抗告人又稱其每月尚應繳納房貸8,784 元予台灣土地銀行，
    惟抗告人於95年11月與台新銀行成立協商，卻於95年3 月間
    ，將其所有坐落台北縣新莊市○○路之房地，以贈與為原因
    ，移轉為其妻林碧華所有，有抗告人所提建物登記謄本及異
    動索引表在卷可稽（見原審卷第121 、122 頁），並為抗告
    人所自承。故抗告人將上開不動產贈與林碧華，但抗告人仍
    繼續負擔房屋貸款，顯屬可歸責於抗告人之事由，而陷於不
    能履行承諾償還自己債務之情形。
  (三)抗告人復主張其每月須負擔父母扶養費用10,000元，且其父
    患直腸癌，住院開刀切除腫瘤，迄97年9 月10日已支付205,
    172 元等語，惟依民法第1117條第1 項規定，受扶養權利者
    ，以不能維持生活而無謀生能力者為限，而依同條第2項 規
    定，前項無謀生能力之限制於直系血親尊親屬不適用之，亦
    即直系血親尊親屬受扶養者，仍須以不能維持生活者為限（
    最高法院87年度臺上字第1696號判決意旨參照），抗告人父
    親陳榮藏擁有坐落台北縣三重市內之土地1 筆，其課稅現值
    即高達3,448,160 元，此有抗告人陳報之財產歸屬資料清單
    1 件在卷可稽，則抗告人之父親是否確實不能維持生活而有
    仰賴抗告人扶養之必要，即非無疑。又按民法第1115條第1
    項、第3 項分別規定：負扶養義務者有數人時，應依左列順
    序定其履行義務之人：(1)直系血親卑親屬。(2)直系血親尊親
    屬。(3)家長。(4)兄弟姊妹。(5)家屬。(6)子婦、女婿。(7)夫妻
    之父母；負扶養義務者有數人，而其親等同一時，應各依其
    經濟能力，分擔義務。同第1118條規定：因負擔扶養義務而
    不能維持自己生活者，免除其義務。但受扶養權利者為直系
    血親尊親屬或配偶時，減輕其義務。查抗告人既陳報其另有
    弟妹二人為其父母之扶養義務人，且抗告人之弟妹二人之資
    產均具有扶養能力，此有抗告人提出之財產歸屬清單及所得
    資料在卷可稽，是關於抗告人母親之扶養費用，本應由抗告
    人與其弟妹共三人分擔，且依抗告人本身負債大於資產之情
    事而言，應予免除或減輕其扶養義務，則依國稅局扶養免稅
    額計算，扶養費用每人每月為6,417 元，是抗告人每月應支
    出其母之扶養費用少於2,139 元（6,417 ÷3 ＝2,139）。
  (四)抗告人又主張其每月支出四名子女之扶養費用共計14,000元
    ，惟依抗告人提出其配偶之97年度所得資料顯示，平均月入
    35760 元，自具有扶養能力。抗告人之配偶應負擔扶養四名
    子女之扶養費用。再者，依抗告人本身負債大於資產之情事
    而言，本即應予免除或減輕其扶養義務，應由具有扶養能力
    之抗告人配偶負擔扶養費。是抗告人每月支出子女之扶養費
    用應少於7,000 元甚至免除負擔。是依行政院主計處公佈97
    年度臺灣省每人每月最低生活費用9,829 元計算，該最低生
    活費用即包括食、衣、住、行等費用在內，且抗告人本身既
    已負債，自應較一般人更節約支出，撙節開銷，故應以最低
    生活費為計算標準。抗告人每月之生活費用應為9,829 元，
    如前述扶養費用免除情況時，則加計抗告人所需負擔協商金
    額10,879元，合計僅為20,708 元 ，依抗告人平均月收入而
    言，並無不能清償之事實。或如前述減輕抗告人扶養費時，
    則抗告人每月之生活費用應為9,829 元，加計其應負之扶養
    費用少於9,139 元（2,139 ＋7,000 ＝9,139） ，再加計抗
    告人所需負擔協商金額10,879元，合計應為少於29,847元，
    以其前述平均月收入而言，抗告人亦無不能清償債務之情。
五、綜上所述，抗告人所主張之事由，並無不可歸責於抗告人而
    致履行協商顯有重大困難之事由，原裁定駁回抗告人更生之
    聲請，自屬有據。抗告意旨指摘原裁定不當，求予廢棄另為
    准予更生，為無理由，應予駁回。
六、據上論結，本件抗告，為無理由，爰依消費者債務清理條例
    第11條第2 項、第15條、民事訴訟法第495 條之1 第1 項、
    第449 條第1 項、第95條、第78條，裁定如主文。
中    華    民    國    98    年    7     月    21    日
                  民事第二庭  審判長法  官  蕭胤瑮
                                    法  官  陳財旺
                                    法  官  李行一
以上正本證明與原本無異。
本裁定不得抗告。
中    華    民    國    98    年    7     月    21    日
                                    書記官  蔡於衡


司法院資訊處製作；財團法人民間司法改革基金會備份。
